臺灣士林地方法院民事判決
111年度婚字第69號
原      告  甲○○  
訴訟代理人  鍾佩君律師
被      告  乙○○  
訴訟代理人  林建宏律師
            沈聖瀚律師（嗣解除委任）
上列當事人間請求確認婚姻關係不存在事件，經臺灣新北地方法
院以110年度家調字第1532號裁定移送前來，本院於民國111年8
月2日言詞辯論終結，判決如下：
    主      文
確認原告與被告間之婚姻關係不存在。
訴訟費用由被告負擔。
    事實及理由
一、原告起訴主張：兩造於民國107年4月3日登記結婚，婚後原
    告因事業時常於兩岸三地奔波，然被告卻不務正業，致家庭
    生活費用均由原告負擔，被告更在外欠債屢遭催討，亦致原
    告不堪其擾，嗣原告於返臺期間與友人甲○○見面，向其訴苦
    兩造婚姻之事，談話中原告提及當年有請甲○○作為兩造結婚
    登記之證人，惟甲○○明確表示其當時並未簽署任何文件，經
    原告查證，發覺當年提交予新北市五股戶政事務所之結婚書
    約（下系系爭結婚書約），其上證人欄位所簽署「甲○○」之
    簽名確非甲○○本人親簽，兩造間之婚姻關係因不符合民法第
    982條之法定要件而無效，為此爰請求兩造間婚姻關係不存
    在等語。起訴聲明：確認原告與被告間之婚姻關係不存在。
二、被告答辯略以：兩造於107年4月3日在八里戶政事務所辦理
    結婚登記，兩造各自找一名證人在系爭結婚書約上簽名，原
    告找其友人甲○○，被告則找胞姐陳麗丹，該二人均在結婚書
    約上簽名，以上證人均能證明兩造結婚之事實，原告如認系
    爭結婚書約之證人簽名係偽造，依法即應由原告負擔舉證責
    任，否則空口白話，孰能置信。又甲○○在新北市○里區○○路0
    段000號5樓開設昭興聖宮，供奉天上聖母，並對外宣稱能替
    人開運解運，原告為其忠實信徒，與其認識逾二十年，對甲
    ○○言聽計從，兩造認識後，被告經原告介紹因而與訴外人甲
    ○○認識，嗣兩造於107年4月3日商討上午前往所屬戶政機關
    辦理結婚登記，雙方因宗教信仰問題，認為當日非屬適合辦
    理結婚登記之日，被告乃以微信軟體向甲○○詢問，並於下午
    2時偕同原告至昭興聖宮與甲○○商討，原告於甲○○表示當日
    可辦理結婚登記後旋即請求其擔任證人，甲○○遂答應並收取
    被告提供之紅包，兩造再於當日下午至戶政機關辦妥結婚登
    記，被告又於當晚8時52分許以微信軟體向甲○○表達感謝之
    意，甲○○則於當晚9時51分回覆「有緣千里來相會，無緣面
    對不相逢，要珍惜。祝福你們共結連理」，足見甲○○以親聞
    兩造確有結婚之真義，兩造於107年4月3日之結婚登記均依
    規定辦理，與上開民法規定無違，兩造間之婚姻關係自屬有
    效等語。並為答辯聲明：原告之訴駁回。
三、按確認法律關係之訴，非原告有即受確認判決之法律上利益
    者，不得提起之，民事訴訟法第247條第1項前段規定定有明
    文。所謂即受確認判決之法律上利益，須因法律關係存否不
    明確，致原告在私法上之地位有受侵害之危險，而此項危險
    得以對於被告之確認判決除去之者，始為存在，亦即該法律
    關係之存否不明確，原告主觀上認其在法律上之地位有不妥
    之狀態存在，且此種不妥狀態，能以確認判決將之除去者而
    言，若縱經法院判決確認，亦不能除去其不妥之狀態者，即
    難認有受確認判決之法律上利益。易言之，即受確認判決之
    法律上利益，其內涵有三：㈠有「法律關係」之存否不明確
    之情形；㈡此種不明確之法律關係使當事人之法律上地位因
    此而居於不妥或不安之狀態，當事人因而有受侵害之危險；
    ㈢此種不明確之不妥狀態，須能以確認判決將之除去，必三
    者具備始足當之，否則即無提起確認之訴之實益。查兩造於
    107年4月3日辦妥結婚登記，原告主張兩造結婚因不符民法
    第982條之法定要件而無效，雙方之婚姻關係應不存在，然
    戶籍資料上既仍登記原告與被告於107年4月3日結婚，致原
    告私法上之身分關係不明確，此得藉以確認判決除去不實之
    結婚登記，故原告請求確認其與被告間之婚姻關係不存在，
    應認有即受確認判決之法律上利益，自應准許。
四、經查：
（一）按民法第982 條規定，結婚應以書面為之，有2 人以上證
      人之簽名，並應由雙方當事人向戶政機關為結婚之登記。
      結婚不具備此項方式者，其結婚無效，民法第988 條第1
      款亦有明文。又法律行為要求以「簽名」為要件，係為求
      慎重，且參酌民法親屬編體系，前述結婚要件，應可與民
      法第1050條為同一法理之解釋。而民法第1050條規定兩願
      離婚應以書面為之，並應有2 人以上證人之簽名，旨在確
      實證明當事人有離婚之合意，而非出於抑勒或受騙，此項
      證人應須有行為能力並親自在場，而願為證明者為限（最
      高法院69年度台上字第105號裁判意旨參照）。是以所謂2
       人以上證人之簽名，固不限於作成結婚證書時為之，亦
      不限於結婚登記時在場之人，始得為證人，然究難謂非親
      見或親聞雙方當事人確有結婚真意之人，亦得為證人，即
      應限親見或親聞雙方當事人確有結婚真意，願為證明而簽
      名於結婚證書上之人，始為合法。
（二）原告主張兩造辦理結婚登記之系爭結婚書約證人甲○○之簽
      名並非甲○○所簽署，且甲○○未親見、親聞被告有結婚之真
      意，兩造結婚不符合民法第982 條之應有2 人以上證人之
      簽名之要件，應屬無效。被告則否認之，並以前揭情詞為
      辯。經查，證人甲○○於本院具結證稱：從未見過系爭結婚
      書約，也未簽署姓名於系爭結婚書約上，當日未見到兩造
      等語（本院卷第96至98頁），衡以被告自承：系爭結婚書
      約上為我姐姐陳麗丹與甲○○簽名，我姐姐先簽好，再由我
      去廟裡跟甲○○請示簽系爭結婚書約，有一段距離，應該是
      他簽的，當時只有我與甲○○單獨在場，並無其他證據等語
      （本院卷第70、104頁），再者，依被告提出之107年4月3
      日通訊紀錄亦僅得顯示甲○○與被告間就結婚登記乙事有所
      聯繫，復未見證人甲○○與原告有何確認締結婚姻之情事，
      自難認甲○○就兩造之結婚真意有何親見或親聞，況考量甲
      ○○與被告於101年即認識，且係兩造得以信任之長輩，自
      無甘冒偽證之風險偏袒原告，證人甲○○之證言，應值採信
      ，綜上，原告主張兩造結婚未經2人以上證人親見、親聞
      ，甲○○未親見親聞、未確認原告有無與被告結婚真意，應
      屬可採。依前揭說明，兩造結婚不符合「2 人以上證人之
      簽名」之要件，縱經結婚登記，仍屬無效。從而，原告請
      求確認兩造間之婚姻關係不存在，為有理由，應予准許，
      爰判決如主文第1 項所示。
五、本件事證已臻明確，兩造其餘之攻擊防禦方法及所用證據資
    料，經本院斟酌後，認均不足影響本判決之結果，爰不逐一
    論列，附此敘明。
六、據上論結，本件原告之訴為有理由，依家事事件法第51條，
    民事訴訟法第78條，判決如主文。
中　　華　　民　　國　 111   　年　　8  　月　　30　　日
                  家事法庭法　官   林妙蓁
以上正本證明與原本無異。
如對本判決上訴，應於判決送達後20日內向本院提出上訴狀。如
委任律師提起上訴者，應一併繳納上訴審判決費。
中　　華　　民　　國　 111   　年　　8  　月　　30　　日
                          書記官   楊雅勻